【裁判字號】    92,上易,1882
【裁判日期】    920910
【裁判案由】    妨害名譽
【裁判全文】
臺灣高等法院刑事判決                          九十二年度上易字第一八八二號
    上  訴  人  臺灣臺北地方法院檢察署檢察官
    被      告  乙○○
右上訴人因被告妨害名譽案件，不服臺灣臺北地方法院九十二年度易字第三五八號，
中華民國九十二年五月二十一日第一審判決（起訴案號：臺灣臺北地方法院檢察署九
十一年度偵字第一七八一五號），提起上訴，本院判決如左：
    主  文
上訴駁回。
    理  由
一、公訴意旨略以：被告乙○○因涉犯妨害自由罪，經告訴人甲○○提起告訴，於原
    審法院九十一年四月十七日上午九時三十分許（九十一年度訴字第一五三號）審
    理時，竟意圖散布於眾，在公開法庭，指摘甲○○與吳聯成「有一腿」、「有不
    正常關係」等等，足以毀損告訴人甲○○之名譽，因認被告乙○○涉犯有刑法第
    三百十條第一項之誹謗罪嫌云云。
二、按犯罪事實應依證據認定之，無證據不得推定其犯罪事實，又不能證明被告犯罪
    者，應諭知無罪之判決，刑事訴訟法第一百五十四條、第三百零一條第一項分別
    定有明文。再告訴人之告訴，係以使被告受刑事訴追為目的，是其陳述是否與事
    實相符，仍應調查其他證據以資審認，而認定犯罪事實所憑之證據，雖不以直接
    證據為限，間接證據亦包括在內，然而無論直接證據或間接證據，其為訴訟上之
    證明，須於通常一般之人均不致有所懷疑，而得確信其為真實之程度者，始得據
    為有罪之認定，倘其證明尚未達到此一程度，而有合理之懷疑存在，無從使事實
    審法院得有罪之確信時，即應由法院為諭知被告無罪之判決，最高法院五十二年
    臺上字第一三○○號、七十六年臺上字第四九八六號判例可資參照。次按言論自
    由為憲法所保障之基本權利，任何人或國家均不應任意加以侵害，惟為維護個人
    隱私權，使之不受不合理之侵害，且為避免妨害他人名譽、信用，刑法妨害名譽
    及信用罪章乃定有侮辱、誹謗、損害信用之處罰，目的即在賦予言論自由合理之
    約束及規範，是以誹謗罪之成立，除行為人在客觀上有指摘或傳述足以毀損他人
    名譽之事外，尚須行為人在主觀上有毀損他人名譽之故意，方具構成要件該當性
    ，而行為人是否具有主觀構成要件之故意，須依當時具體情況客觀判斷之。立法
    者為免爭論，於一般誹謗罪之情形，以刑法第三百十一條明定阻卻構成要件事由
    ，只要行為人之行為係善意，縱足以造成毀損他人名譽之結果，亦不該當於誹謗
    罪之構成要件，亦即其主觀上並不具備誹謗之故意及散佈於眾之不法意圖，藉以
    解決刑法實務上就主觀不法意圖判斷上之困難，由該二條規定之意涵，亦可知立
    法者意欲尋求名譽保護及言論自由間之折衷。因此，名譽之保護即非無限制，否
    則任意鉗束言論，適為社會一般多數人之害，足以阻礙整體人類社會之進步及公
    共利益之推展。故在證據法則上，倘無證據足證行為人係出於惡意所為，即應推
    定其係以善意為之，此即所謂「真正惡意原則」（Ａctual Ｍalice）。
三、公訴人認定被告犯罪，無非係以前開事實，業據被告自白在卷，核與告訴人甲○
    ○指訴之情節相符，並有前開案件審理筆錄及錄音帶存卷可參，為其主要論據。
四、訊據被告乙○○堅決否認有誹謗犯行，辯稱：伊在前揭案件審理中並指稱告訴人
    甲○○與吳聯成「有一腿」、「有不正常關係」，伊當時在法庭內，係因質疑證
    人吳聯成作證不公平，始指陳告訴人與吳聯成係親密的朋友，而且有金錢往來，
    當時純為訴訟上之攻防而提出說明，並無誹謗之故意等語。
五、經查：
(一)被告於檢察官偵查時僅係供稱：「我於庭外未講那些話，在庭內為了要攻防，為
    了說明他們證詞不合理」等語，並未自白曾於前揭案件審理中指稱告訴人甲○○
    與吳聯成「有一腿」、「有不正常關係」等語，且嗣已堅詞否認上情。
(二)告訴人甲○○原具狀指稱被告於前揭案件審理時，當庭指陳告訴人與吳聯成「有
    不正常關係」、「有一腿」等語，嗣於檢察官偵查時供稱：「九十一年四月十七
    日在地院九十一訴一百五十三刑事庭，吳聯成作證時，法官問乙○○對證人證詞
    有何關係，乙○○說，吳聯成與我有特殊關係，否則不會借錢給我，另外出了庭
    ，乙○○又講，吳聯成與我有關係，才會如此作。」等語，前後不一其詞，非無
    瑕疵可指，且原審九十一年度訴字第一五三號妨害自由案件於九十一年四月十七
    日審理時，被告經詢以對於證人吳聯成所言有無意見時，僅供稱：「他們所言不
    實，我沒有一前一後跟著告訴人，我們是找告訴人理論，我只是跟吳聯成說以土
    地成交的金額。告訴人根本不可能只拿一百多萬，告訴人躲在票亭是因為天氣熱
    ，也沒有告訴人所言恐嚇、埋伏的事情，告訴人不想談，我們說現場不談，還是
    要到他家去談，告訴人是不想把仲介費八百多萬拿出來分，我們只是去協商，去
    領錢也是甲○○自己一個人去的，蔡榮雄與我均在飯店內等待」等語，而該日筆
    錄亦未記載被告指陳告訴人與吳聯成「有不正常關係」、「有一腿」等內容，有
    筆錄為憑。再者，原審調取前開刑事案件九十一年四月十七日審理筆錄錄音帶勘
    驗結果，亦未發現被告有說甲○○與吳聯成「有不正常關係」、「有一腿」等語
    之情形，有原審九十二年四月九日勘驗筆錄在卷可參，已難認定告訴人之指訴與
    事實相符。
(二)證人吳聯成於偵查中及原審固證稱：被告於伊作證後，曾當庭指陳告訴人與伊「
    有不正常關係」、「有一腿」等語，惟與前開證據不符，且證人吳聯成於前開案
    件審理時係證稱本件被告有妨害自由之行為，有該審理筆錄及原審九十一年度訴
    字第一五三號刑事判決附卷可稽，
(三)被告於公開審判之法庭上即使有指稱告訴人與吳聯成「有不正常關係」、「有一
    腿」等語，但告訴人供稱被告係於前揭案件審理中，證人吳聯成證述完畢後，經
    承審法官詢以對於證人證詞有無意見時，始供出證人吳聯成與告訴人「有不正常
    關係」、「有一腿」等語，與證人吳聯成於原審證述之情節相符，且告訴人於本
    案審理時亦坦認在前揭案件審理中，伊說證人吳聯成與告訴人有親密關係之目的
    ，係要表示證人吳聯成之證詞不公正等語，足見被告於前揭案件審理中，係為說
    明證人吳聯成前所為不利於己之證詞有偏頗之虞，基於防衛之目的，始當庭向法
    官陳明證人吳聯成與告訴人有親密關係，是以被告前揭所為，亦係因自衛而發表
    言論，與刑法第三百十一條第一款所明定阻卻構成要件事由相符，是如有造成毀
    損告訴人名譽之結果，亦不該當於誹謗罪之構成要件，自難認定被告主觀上有誹
    謗之故意或散佈於眾之不法意圖。
(四)此外，復查無其他積極證據，足資認定被告有前開誹謗之犯行，而使本院形成被
    告有罪之心證，自不得率以刑責相繩，揆諸前揭說明，自屬不能證明被告犯罪。
六、原審因予諭知被告無罪之判決，經核並無違誤，公訴人上訴意旨略以：（一）按
    禁止過當原則乃憲法上之一大基本原則，除拘束政府機關外，更為一切私行為是
    否正當、必要判斷之最高原則，此原則不僅禁止一切行為之手段不得大於行為「
    之目的，且禁止任何假借目的之正當而逾越必要之程度過當侵害任何人之法益，
    亦即目的之正當性絕不能因而使任何手段神聖化，仍必須針行為之手段是否具有
    正當性及必要性予以判斷，始能認為行為是否適當，此自憲法第二十三條、行政
    程序法第七條、集會遊行法第二十六條之規定及司法院大法官會議多則解釋之意
    旨甚明。從而判斷行為之手段是否「善意」、「適當」、「必要」，在法律條文
    有此等不確定法律概念時，其判斷之準則即為禁止過當原則（內涵詳見行政程序
    法第七條之三款規定），在採取之手段顯然逾越目的而為不必要且過當之侵害法
    益下，即不能認為手段係屬善意、適當、必要，從而應認為手段乃非善意、非適
    當且非必要，自不得以行為人之目的具有正當性而認為其行為屬善意、適當且必
    要，仍應針對其所侵害之法益負法律責任，始符合公平之意旨，尤其在公法上更
    有禁止恣意原則，此原則不僅禁止故意之恣意行為，且禁止任何客觀上違反憲法
    基本精神（如理性溝通、平等原則、比例原則、明確性原則、程序正義、實質正
    當原則等）及事物本質（如人證、物證、書證之可靠性、可信性、合理性本質，
    與經驗定則、邏輯推論法則等）之行為，亦即行為與所要主張之事實狀態間，必
    須保有適度之關係，是所謂「禁止恣意」，與「欠缺合理的、充分的實質上理由
    」同義，亦即任何人於為任何行為時，有意未具備合理充分的實質上理由者即屬
    恣意的行為，即難認屬合法、正當之行為。尤其在誹謗罪之構成要件（對於所誹
    謗之事能證明其為真實與涉及私德而與公共利益無關）及免責條件（善意發表言
    論而對於可受公評之事，為適當之評論），與司法院大法官會議釋字第五百零九
    號解釋之「依其提出證據資料，認為行為人有相當理由確信其為真實」等不確定
    法律概念，更有必要依上述二法律原則就本案被告之指摘、散布行為詳予深入分
    析，始能予以檢視與驗證原審判決之是否合法、妥當。（二）按以善意發表言論
    在一定情形下有刑法第三百十一條所規定誹謗罪之免責事由，但所謂「善意」，
    須無非法攻訐他人之意思，亦即無誹謗他人名譽之意圖，且所為保護合法利益之
    言論，須未逾必要程度；關涉他人隱私名譽之事項，而為「適當」之發表言論以
    自衛，亦有一定限度，而非濫無範圍，要其調和社會對特定人格者在社會地位評
    價之保護及公共利益與言論自由，是以破壞他人利益而非適當發表自己言論，即
    無阻卻犯罪故意可言。所謂「出於誹謗之真正惡意」，非我國刑法之用詞，惟無
    論使用「真正惡意」或「實質惡意」之用詞，在解釋上均不限於刑法第十三條第
    一項之誹謗直接故意，尚包含刑法第十三條第二項之誹謗不確定故意在內，況釋
    字第五百零九號解釋仍重申此意旨，而未使用「真正惡意」或「實質惡意」之用
    詞，益見我國法與英美法之用詞不同，實無必要捨「故意」  、「非善意」、「
    非適當」等立法名詞，而改用「真正惡意」之用詞。尤有甚者，刑法第三百十一
    條之免責條件，其善意發表言論與適當之評論二要件，必須同時具備，始能免責
    ，縱然發表言論者係基於善意，然非屬適當之言論時，仍不得免責。又在證明被
    告主觀之故意（含不確定故意）時，常僅能自事後之各項間接證據（含人證、物
    證、書證、自白）本於推理作用互補，並參考其他相關證據依經驗法則衡情度理
    綜合判斷，以認定犯罪事實。（三）本件被告乙○○固堅決否認有誹謗犯行，並
    辯稱伊並未在前揭案件審理中毀謗告訴人甲○○與吳聯成「有一腿」、「有不正
    常關係」，伊當時在法庭內開庭為了攻防有說告訴人與吳聯成是親密的朋友，而
    且有金錢往來，純係為了說明及質疑吳聯成當時作證不公等語。惟查：被告確實
    在前揭案件審理中，當庭供陳告訴人與吳聯成「有不正常關係」、「有一腿」等
    語，業據告訴人指訴基其綦詳，並經證人吳聯成於偵查中及原審證述屬實等情，
    為原審所肯認。再按大體上言，態度為人格之潛在反應，是以某種態度之出現，
    實與其人過去之經驗有關，而此種經驗由於一般化及差別化而逐漸獲得加強（見
    蔡墩銘著：刑事證據法第四０一頁，八十六年十二月初版一刷）。又在法庭上之
    訊問最重要係誠實，若被告蓄意虛偽供述，即不應將其供述當作具有合理性或存
    有合理懷疑之依據，從而，被告於原審否認曾說過「有一腿」、「有不正常關係
    」，而改稱是親密的朋友，而且有金錢往來，所以伊為了說明及質疑吳聯成當時
    作證不公平，足見被告說謊應可證明，被告主觀上明知告訴人與證人吳聯成係單
    純之友人，並無任何不當之男女關係，乃在未加以查證之情形下，任意加油添醋
    ，於前揭案件時以「有一腿」、「有不正常關係」抵毀他人詞句，當庭誹謗告訴
    人，即難謂被告係出於善意而發表言論，故被告並非出於善意，因此即無所謂自
    衛之言論。況被告縱係出於善意，然其所為之自衛言論亦應必須是真實，不可虛
    擬杜撰，若自衛之言論容許虛擬杜撰，則將無止盡嚴重侵害他人之隱私名譽，而
    不需負刑事責任，應非立法者所許。綜上所述，被告行為顯非係出善意而適當評
    論，更難謂有相當理由確信為真實，原審判決所認理由，已非妥適云云，指摘原
    判決不當。惟查：（一）告訴人甲○○原具狀指稱：被告於前揭案件審理時，當
    庭指陳告訴人與吳聯成「有不正常關係」、「有一腿」等語，嗣於檢察官偵查時
    供稱：「九十一年四月十七日在地院九十一訴一百五十三刑事庭，吳聯成作證時
    ，法官問乙○○對證人證詞有何關係，乙○○說，吳聯成與我有特殊關係，否則
    不會借錢給我，另外出了庭，乙○○又講，吳聯成與我有關係，才會如此作。「
    等語，前後不一其詞，已有瑕疵可指，且原審九十一年度訴字第一五三號妨害自
    由案件九十一年四月十七日審理筆錄及其錄音內容，亦無關於被告有指摘告訴人
    與吳聯成「有不正常關係」、「有一腿」之事實，已如前述，難認告訴人之指訴
    與事實相符。（二）依告訴人指訴之事實，被告係於前揭案件審理中證人吳聯成
    證述完畢後，經承審法官詢以對於證人證詞有無意見時，為前開誹謗之言論，足
    認被告所辯其當時在法庭內，係因質疑並說明證人吳聯成作證不公，始供出證人
    吳聯成與告訴人之關係等語，非不足採，尚難認定被告主觀上具備誹謗之故意（
    或未必故意）及散佈於眾之不法意圖。公訴人雖指被告非係出於善意而發表言論
    ，即無所謂自衛之言論，且縱係出於善意，然其所為之自衛言論屬虛擬杜撰，已
    嚴重侵害他人之隱私名譽，自應負刑事責任乙節，但乏確據證明，自不足據為不
    利於被告之認定。公訴人執此上訴，為無理由，應予駁回。
七、公訴人於原審審理時雖指稱被告於九十一年四月十七日上午即原審九十一年度訴
    字第一五三號妨害自由刑事案件審理結束後，在刑事法庭外，公然指摘甲○○與
    吳聯成「有一腿」、「有不正常關係」等語，因認被告此部分亦涉犯公然侮辱及
    誹謗之罪嫌等語。惟查被告被訴本件犯罪事實，既經認定無罪，前開部分與本件
    即無裁判上一罪關係之可言，本院自屬無從併為審理，應移由公訴人另為妥適處
    理，併此敘明。
據上論斷，應依刑事訴訟法第三百六十八條，判決如主文。
本案經檢察官李良忠到庭執行職務。
中      華      民      國     九十二     年     九     月     十       日
                              台灣高等法院刑事第六庭
                                  審判長法  官  陳  春  秋
                                        法  官  王  麗  莉
                                        法  官  高  明  哲
右正本證明與原本無異。
不得上訴。
                                        書記官  李  垂  福
中      華      民      國    九十二    年      九      月      十      日


司法院資訊處製作；財團法人民間司法改革基金會備份。
